【裁判字號】    90,訴,116
【裁判日期】    900613
【裁判案由】    殺人未遂
【裁判全文】
臺灣基隆地方法院刑事判決                            九十年度訴字第一一六號
    公  訴  人  臺灣基隆地方法院檢察署檢察官
    被      告  庚○○
    選任辯護人  林俊倩律師
右列被告因殺人未遂案件，經檢察官提起公訴（八十九年度偵續字第四四號）及移送
併案審理（八十九年度偵字第四○八三號），本院判決如左︰
    主  文
庚○○共同殺人未遂，累犯，處有期徒刑伍年貳月。
    事  實
一、庚○○前因犯賭博罪，經法院判處有期徒刑六月確定，於民國八十七年一月二十
    二日易科罰金執行完畢。緣庚○○與其弟戊○○（另案經本院以八十九年訴字第
    四七八號判決判處有期徒刑五年四月）共同經營「雙豐企業有限公司」，辛○○
    則為該公司業務員，雙方因貨款有所糾紛，庚○○、戊○○亟思討回該筆債務。
    八十九年二月五日適值農曆春節大年初一，庚○○思及辛○○原經乙○○介紹進
    入其公司，乃與戊○○、己○○（業經臺灣基隆地方法院檢察署檢察官為不起訴
    處分確定）共攜西瓜刀一把，由其駕駛車牌號碼Ｑ六─一四三七號箱型車驅車前
    往臺北縣貢寮鄉○○街二六巷二二之七號，即乙○○之母甲○○○（亦為戊○○
    、己○○之乾媽）住處欲找尋辛○○。同日下午五時三十分許，於該處適遇前已
    到達之辛○○，庚○○、戊○○即與辛○○間因貨款問題發生爭執。辛○○見庚○○等人多勢眾，惟恐吃虧，乃由該處廚房內取出菜刀一把拿於手中。庚○○與
    戊○○二人見狀，怒而頓萌殺人之故意，在該處之客廳內，先由庚○○抓住辛○○胸前衣服，使辛○○無法逃脫，庚○○並囑咐戊○○拿刀子進來，繼由戊○○
    自上開箱型車內取出預藏之西瓜刀一把，持以砍殺辛○○，先砍向辛○○頭部，
    辛○○以右手擋開，此時庚○○即鬆手，戊○○則再砍往辛○○之右頸部，致辛○○受有右臉皮缺損、右手臂切割傷併尺骨骨折、神經、血管及肌腱斷裂、右頸
    部撕裂傷等傷害，當場血流如注倒地，庚○○與戊○○二人即趁亂分頭逃離現場
    ，戊○○並將該西瓜刀順手丟棄而滅失，辛○○嗣經在場之甲○○○、乙○○送
    醫急救始倖免於難。
二、案經辛○○告訴臺北縣警察局瑞芳分局報告臺灣基隆地方法院檢察署檢察官偵查
    起訴暨移送併案審理。
    理  由
一、訊據被告庚○○固不否認與其弟即另案被告戊○○於右揭時間、地點與被害人辛○○發生爭執，惟矢口否認有共同殺人未遂之犯行，辯稱當時伊是和戊○○、己○○一起要到甲○○○家拜年，事前並不知道被害人在該處，也沒有攜帶任何刀
    械，到達該處時戊○○先下車，己○○隨後下車跟丙○○談天，戊○○進到一樓
    遇到被害人出聲叫伊，伊就下車質問被害人公司貨款到底要如何處理，被害人突
    然變得很生氣，手開始揮舞且大聲叫，好像要轉身到裡面去拿東西，伊和戊○○
    就抱住他，這時甲○○○、乙○○從二樓下來，被害人叫乙○○將「傢伙」拿出
    來，乙○○拿起電暖器要打伊，甲○○○跑過來勸和，伊和戊○○就放手，這時
    被害人衝到廚房拿出一把尖型菜刀衝出來，戊○○要伊趕快跑，被害人追出來向
    伊揮砍好幾下，伊一直退就絆倒在地，當時並未用手拉住被害人胸前衣服，後來
    戊○○就拿刀衝上來，有傷到被害人，伊因為緊張就趕緊將車子開走，戊○○則
    是用跑的離開，事後戊○○說刀是在被害人車上拿的；另案被告戊○○則供稱案
    發當時係因被害人到廚房拿刀，且一直揮舞，彼一時情急，剛好看到被害人的車
    上右前座椅上有一把長約五十公分的西瓜刀，因為車窗未搖上就伸手進去拿，拿
    出後心想擊退被害人，過程中造成被害人之手臂受傷，後來看被害人受傷倒地，
    彼害怕就自己跑回家（本院九十年三月九日訊問筆錄參照）。惟查：
  (一)右揭犯罪事實，業據被害人指訴綦詳，並證稱：「當天下午五點我到甲○○○家
    去拜年....我到廁所後出來，看到被告庚○○及戊○○開一部車到門口，他們一
    下車就衝進屋裡，要把我拖出去，叫我到外面談，我不願意，這時甲○○○下來
    ，叫大家住手，後來拉扯間，甲○○○被推到一旁，這時戊○○就到他車上拿一
    把西瓜刀要砍我，這時被告抓住我的胸口，戊○○要砍我的頭，我有用手去擋，
    所以手挨了一刀，這時被告就放手，戊○○又砍我一刀，砍中我的右臉及肩膀」
    （本院九十年四月二日訊問筆錄參照）等語，核與證人甲○○○結證稱：「....
    辛○○當時也在我家，他是我兒子乙○○的朋友，當天來家裡玩，後來我聽到樓
    下鬧烘烘，我就下樓查看，看見戊○○兄弟二人與辛○○扭打在一起....後來我
    過去勸架站在他們中間，庚○○手穿過我拉住辛○○的胸前的衣服，我推不開，
    庚○○叫他弟弟戊○○『刀子拿來』....戊○○就去外面，大約二、三分鐘後他
    拿一把長約三十公分的西瓜刀進來，就往辛○○砍去，這時庚○○仍然緊抓住辛○○不放，後來辛○○被砍中二刀倒地，從頭到尾事情都是發生在我家客廳內」
    ，及證人乙○○結證稱：「當時我人在家中二樓睡覺，辛○○在將近五點時到我
    家找我，後來辛○○說要到樓下上廁所，然後我聽到吵鬧聲，就下樓看到辛○○
    被戊○○、庚○○抓住衣服，當時我媽媽（指甲○○○）在勸架，另外己○○、
    丁○○站在旁邊沒有出手，我叫他們不要拉，結果越勸越糟糕，後來我聽到被告
    庚○○叫戊○○去拿刀子，一分鐘後戊○○就拿一把三十公分長的鋼刀進來就砍
    了辛○○脖子及手臂，當時被告庚○○用手繼續拉住辛○○，後來辛○○倒地後
    他們就跑掉了」（本院九十年五月三日訊問筆錄參照）等情節大致相符，衡諸證
    人甲○○○及乙○○與被告間並無仇恨怨隙，且證人甲○○○尚係另案被告戊○○之乾媽，應無設詞誣陷被告之動機，足認被告當時確有以手拉住被害人胸前衣
    服，使被害人無法逃脫，並囑由另案被告戊○○至車上拿預藏之西瓜刀，持之砍
    殺被害人。
  (二)被告及另案被告戊○○雖一致供稱當時係因被害人持菜刀欲加砍殺，被告因此跌
    坐在地，另案被告戊○○則為防衛其兄即被告之身體，始自屋外被害人車上取得
    西瓜刀一把欲逼退被害人，過程中不慎傷及被害人云云。經查被害人雖堅決否認
    當時曾持菜刀，然證人己○○、丁○○均迭於偵查及本院調查中證稱被害人確有
    持菜刀（本院九十年三月九日、五月三日訊問筆錄均參照）等語明確，至證人甲○○○、乙○○雖於本院調查中證稱被害人並無持刀，然證人乙○○初於警訊時
    證稱：「他（辛○○）有持一把菜刀自衛」，嗣於本院八十九年訴字第四七八號
    被告戊○○殺人未遂案件調查中證稱：「（整個過程中辛○○有拿刀？）那是生
    銹我弟弟在用的刀子，辛○○叫我拿給他，但我沒有拿，這刀子放在我弟弟用來
    釣魚之零件內」（卷附八十九年訴字第四七八號八十九年十一月二十二日訊問筆
    錄參照），足認被害人當時確有持刀之事實無訛。又證人乙○○雖於上開庭訊時
    復改稱被害人並未持刀，然衡諸前揭事證，彼上開有關被害人未持刀之證述，顯
    係迴護被害人之詞，不足為採。惟被害人持刀自衛與持刀追殺顯係二事，果若有
    被害人持菜刀揮砍被告，致被告跌坐在地之情，何以另案被告戊○○未隨手以現
    場之物品助其兄即被告加以抵擋，或即走避，竟可從容轉身走向屋外一、二分鐘
    後始取回西瓜刀重返現場？而此段時間內被告跌坐在地竟絲毫未遭被害人持刀砍
    傷？且被害人當天早於被告等人抵達現場，欲向甲○○○拜年，事前並不知悉被
    告等人稍後也會前來，應無預藏西瓜刀於自己車內，甚至未予藏匿於車內隱密之
    處，而直接攤放在車前座椅上之理。另該把西瓜刀若非被告及另案被告戊○○預
    先攜帶藏於自己車內，則以當時事態之緊急，另案被告戊○○何以竟能於倉皇間
    跑出屋外，並一眼即看到被害人車前座椅上之西瓜刀？且若如另案被告戊○○所
    稱彼要進去屋內前就看見該把西瓜刀，且被害人之車窗未關閉，何以未事先取出
    以避險？凡此諸多不合事理之情，均足證被告上開辯解，應係事後卸責之詞，殊
    難採信。據此堪認被害人當時雖手持菜刀，但未以之實施侵害。退步而言，縱認
    被害人持刀為現在不法之侵害，然並未傷及被告，且另案被告戊○○既已離去現
    場，則被害人所為侵害自屬過去而非「現在」，另案被告戊○○持刀重返現場並
    殺傷被害人，乃實施另一現在不法侵害，自無實施正當防衛可言。
  (三)被害人雖指訴被告係與另案被告戊○○及己○○、綽號「蚊子」之丁○○等人一
    起下車進屋與其拉扯，然證人丁○○證稱彼當時係在附近收九孔菜，聽到吵鬧聲
    才入內觀看，並未參與鬥毆（本院九十年五月三日訊問筆錄參照），證人甲○○○、乙○○亦均證稱己○○、丁○○雖在場但未出手，則若彼等亦有共同殺人之
    犯意連絡，應無站立旁觀之理，此部分之指訴，尚無可採；又證人乙○○、丁○○雖均證稱案發當時被告方面共有二把刀，然此除為被告堅詞否認外，證人甲○○○亦證稱只看到一把西瓜刀而已（本院九十年五月三日訊問筆錄參照），復無
    其他證據可資證明，本院認此部分之證述，亦不足採。
  (四)被告與另案被告戊○○共同行兇之西瓜刀長約一尺半至二尺，為單面開鋒，刀鋒
    銳利，為另案被告戊○○及被害人於本院八十九年度訴字第四七八號案件調查中
    所自承，並有二人庭繪之西瓜刀形狀圖在卷足憑。而人之頭部、頸部為人體重要
    部位，且極脆弱，持上開利器加以砍殺，足以致人於死，此為一般人及被告所明
    知，被告卻抓住被害人，並囑由另案被告戊○○持西瓜刀砍向被害人之頭部及右
    頸部，致其受有右臉皮缺損、右手臂切割傷併尺骨骨折、神經、血管及肌腱斷裂
    、右頸部撕裂傷等嚴重傷害，有長庚紀念醫院基隆門診中心診斷證明書一紙在卷
    可佐，足見其殺意至堅。被害人送醫時右頸之傷口傷及外頸靜脈，流血極多，右
    腕傷及尺動脈，流血極多，剛至急診時血壓偵測不到，而且血色素降至七．八（
    正常男子為十三．五至十七．五），呈休克狀態，有生命危險，亦有卷附本院八
    十九年訴字第四七八號刑事判決理由中所載明長庚紀念醫院基隆門診中心長庚
    院基字第一三二Ｏ號函覆意見可參，縱令如被告所辯係因案發現場至上開醫院之
    距離稍遠，固有可能造成被害人之傷勢加劇，然衡諸前揭事證，被告殺人之故意
    灼然甚明，復見其辯解無足可採。且被告與戊○○砍殺被害人後即逃逸無蹤，而
    由甲○○○囑其子乙○○將之送醫，為證人甲○○○證述在卷，被告有殺人之故
    意昭然若揭。
  (五)證人丙○○經本院傳喚而未到庭，是被告雖聲請傳喚該員到庭作證，然因本案事
    證已明，本院認此部分並無調查之必要，附此敘明。
  (六)此外，復有現場照片十一張、勘驗筆錄暨現場圖附卷可稽，事證明確，被告犯行
    堪可認定，應依法論科。
二、查被告庚○○於右揭時間、地點，基於殺人之故意，由其抓住被害人，並囑由另
    案被告戊○○持西瓜刀砍殺被害人頭頸部，被害人經送醫救治幸未致死，核其所
    為，係犯刑法第二百七十一條第二項、第一項之殺人未遂罪。被告與另案被告戊○○就持刀砍殺被害人之犯行，有犯意聯絡與行為分擔，已如前述，應論以共同
    正犯（最高法院六十五年度臺上字第五九○號判例意旨參照）。查被告前曾受如
    事實欄所載有期徒刑之執行，此有臺灣高等法院被告全國前案紀錄表附卷可考，
    其於有期徒刑執行完畢後五年以內，再犯本件最重本刑為有期徒刑以上之刑之罪
    ，為累犯，應加重其刑（死刑及無期徒刑部分依法不得加重）。被告著手於殺人
    行為構成要件之實行，而未致被害人死亡之結果，其行為尚屬未遂，爰減輕其刑
    ，並依法先加後減之。至檢察官移送併案審理（臺灣基隆地方法院檢察署八十九
    年度偵字第四○八三號）與原起訴部分為同一事實，併此敘明。爰審酌被告偶因
    金錢糾紛即萌殺意，危害他人生命身體法益至深且鉅，犯後猶飾詞諉責，未見悔
    意，亦未與被害人和解賠償所受損害，惟其在共犯結構地位上之惡性未如另案被
    告戊○○，此可自其於戊○○第一刀砍傷被害人後即鬆手之情得悉，顯見良心未
    泯等一切情狀，量處如主文所示之刑，以示儆懲。被告與另案被告戊○○共同行
    兇所用之西瓜刀一把，並未扣案，且據另案被告戊○○供承業已將該刀丟棄於事
    發現場，不知道該刀現在何處，顯已滅失，自毋庸諭知沒收，併此敘明。
三、據上論斷，應依刑事訴訟法第二百九十九條第一項前段，刑法第二十八條、第二
    百七十一條第二項、第一項、第四十七條、第二十六條前段，判決如主文。
本案經檢察官黃士元到庭執行職務。
中      華      民      國    九十      年      六      月     十三     日
                                  臺灣基隆地方法院刑事第二庭
                                    審判長法  官  邱  志  平
                                          法  官  蔡  佳  玲
                                          法  官  楊  皓  清
右正本證明與原本無異。
對於本件判決如有不服，應於收受送達後十日內，向本院提出上訴書狀，上訴於臺灣
高等法院，並按他造當事人之人數附具繕本。
                                          書記官  邱  李  和
中      華      民      國    九十      年      六      月     十四     日
附錄論罪法條
刑法第二百七十一條第一項：
殺人者，處死刑、無期徒刑或十年以上有期徒刑。
刑法第二百七十一條第二項：
前項之未遂犯罰之。


司法院資訊處製作；財團法人民間司法改革基金會備份。
